臺灣高等法院刑事判決　　　　　　　　　　　　　　九十年度上訴字第三三號
　　上　訴　人　　臺灣士林地方法院檢察署檢察官
　　上　訴　人
　　即　被　告　　地○○
　　選任辯護人　吳振賓
右上訴人，因被告詐欺等案件，不服臺灣士林地方法院九十年度訴字第二五一號，中
華民國九十年八月八日第一審判決（起訴案號：臺灣士林地方法院檢察署九十年度偵
緝字第一四一號）提起上訴，本院判決如左：
    主  文
原判決撤銷。
地○○常業詐欺，處有期徒刑參年陸月。又連續意圖為自己不法之所有，而侵占自己
持有他人之物，處有期徒刑陸月。應執行有期徒刑參年拾月。
    事  實
一、地○○自民國六十八年起迄八十九年四月間，任職於中華電信股份有限公司臺北
    衛星通信中心（設臺北市○○區○○路一三一巷八號，下簡稱「衛星通信中心」
    ）擔任專員之職務。詎竟基於意圖為自己不法所有之常業詐欺犯意，於如附表二
    所示之時間，在衛星通信中心內，先後多次向附表二被害人欄所示之衛星通信中
    心員工，訛稱：伊要投資三德書局、圓晟出版社、笙惠有限公司（下簡稱笙惠公
    司）；並詐稱：伊為德國崇德發實業股份有限公司（下簡稱崇德發公司）之負責
    人，該公司已取得德國黑麥汁在臺灣進口獨家代理權，急需款項周轉等不實事項
    ，以取信衛星通信中心同事而陸續借款，使附表二被害人欄所示之被害人不疑有
    他，相信伊確有投資經營上開事業，而陸續將金錢依指示匯入附表一之各該帳戶
    內借予地○○使用，初期地○○為取得信任，均以小額借款為之，並均有按期償
    還借款。地○○見有利可圖，復繼續對附表二被害人欄所示之被害人謊稱：伊要
    與友人在紐西蘭、澳洲等地投資興建房屋，且伊業已取得捷安特腳踏車在紐、澳
    等地之代理權，再以笙惠公司將擴大規模在馬來西亞及新加坡等地經營數家素食
    餐廳，並已取得長榮航空空廚之代理權，且所投資之上開所有事業項目均獲利十
    分良好等語，要渠等再持續加碼借錢予伊，以便擴大經營規模而獲致更多利益，
    愈使渠等深信而不疑有詐，均陷於錯誤，復連續數次將借款匯入附表一所示之各
    該帳戶內借予地○○，並由地○○簽發支票交予部分被害人供擔保。嗣地○○於
    詐得共計新台幣（下同）二億二千八百五十七萬五千二百七十三元後 (被害人受
    害金額詳如附表二) ，便於八十九年四月十八日潛逃出境，其所簽發之上開支票
    亦於八十九年四月間陸續跳票，附表二被害人欄所示之被害人至此始知受騙。
二、另地○○自八十八年三月三日起迄八十九年四月間，復擔任衛星通信中心「友愛
    基金會」之主任委員，該基金會係由通信中心員工組成，由員工每人繳交入會費
    二百元，該基金會成立之宗旨，係為通信中心之員工或其家屬間在遇重大傷難疾
    病時，得將基金會所收之會員費提撥作為補助津貼急需救難之人。又衛星通信中
    心天線組「工程監工公積金」之管理人，該公積金係由天線組員工組成，由員工
    將所擔任工程監工所得報酬內提撥百分之十供作公積金，以利該天線組員工升遷
    、平日聚餐、急難救助等用途，均為多數特定人間共有利益而存在。地○○任職
    上開二基金之主任委員及管理人，負責收取、保管基金，明知該基金會至八十八
    年十月底止，尚餘會員費二萬一千九百五十四元；公積金尚餘九千餘元，均由伊
    負責保管，並未有其他支出，竟基於意圖為自己不法所有之概括犯意，於八十九
    年四月十八日潛逃出境前某日時，即將上開所持有之款項分別予以侵占入己，迨
    地○○潛逃出境後，該基金會及公積金相關會員始查悉上情。
三、案經劉子廷、宙○○、宇○○、Ａ○○、辛○○、申○○、酉○○、未○○、玄
    ○○、巳○○、Ｃ○○、寅○○、癸○○、Ｅ○○、丑○○、丁○○、乙○○、
    壬○○、Ｆ○○、卯○、亥○○、天○○、丙○○、庚○○、甲○○訴由法務部
    調查局臺北市調查處移送及黃○○、己○○、林紹峰、子○○○、Ｇ○○、午○○訴請臺灣士林地方法院檢察署檢察官偵查起訴。
    理  由
一、訊據被告地○○對於上開事實欄一所述偽稱投資生意獲利可觀之不實理由，陸續
    向附表二所示之被害人詐取借款及侵占之事實，均供承不諱，惟上訴辯稱：借錢
    因為利息太高，所以後來所借的錢都來支付利息，伊雖有侵占互助基金，但當初
    辦友愛基金會是同事間婚喪喜慶慰問用的，是同事間的互助行為，非屬公益。友
    愛基金及工程監工基金雖係伊保管持有，因出國再回來，才知道錢未交給他們，
    伊只是普通侵占，原審判公益侵占罪即有違誤，且判刑過重。
二、經查，被告坦承有詐欺及侵占之事實，核與告訴人劉子廷、宙○○、宇○○、Ａ
    ○○、辛○○、申○○、林紹峰、酉○○、午○○、未○○、Ｇ○○、玄○○、
    巳○○、Ｃ○○、寅○○、癸○○、Ｅ○○、丑○○、丁○○、乙○○、黃○○
    、壬○○、Ｆ○○、卯○、亥○○、天○○、己○○、丙○○、庚○○、甲○○
    於法務部調查局臺北市調查處調查時及己○○、午○○、Ｇ○○、黃○○、Ａ○○於偵查中指訴詐欺及侵占事實相符；於本院審理中，證人宇○○、Ａ○○、申
    ○○、酉○○、午○○、Ｇ○○、巳○○、Ｃ○○、寅○○、庚○○、甲○○、
    Ｄ○○、辛○○、林紹峰、癸○○、Ｂ○○、Ｅ○○、丑○○、丁○○、乙○○
    、黃○○、壬○○、Ｆ○○、卯○、亥○○、天○○、玄○○、辰○○亦到庭陳
    述無訛，並有當庭提出被詐取本金及利息金額之資料一份附卷（見下附表二）。
    此外，並有世華聯合商業銀行古亭分行（下簡稱世華銀行古亭分行）八十八年十
    月二十六日世亭發字第一一二號函檢送之附表一編號一至三帳戶之往來明細表各
    一份、臺灣土地銀行古亭分行九十年四月二日亭存字第九○○一三三四號函檢送
    之附表一編號六帳戶之往來明細表一份及被害人所提出之支票影本多紙、存款明
    細、存摺影本、匯款紀錄、退票理由單等附卷可按，而附表一編號一、編號四及
    編號六之帳戶，分別於八十九年五月十二日、同年四月七日、五月十二日列入拒
    絕往來戶，亦有世華銀行古亭分行八十九年五月十二日八十九年世亭發字第四六
    號函、臺北銀行古亭分行九十年四月十六日北銀古字第九○六○○六八五○○號
    函暨檢送之相關退票資料、臺灣土地銀行古亭分行九十年四月十九日亭存字第九
    ○○一六二○號函各一份在卷可佐，被告並無投資崇德發公司，亦未在公司任職
    過，此據公司經理廖華咸於偵查中證述屬實，另圓晟出版社負責人李玉柱於偵查
    中亦證實被告並未投資該出版社，而依台北市政府建設九十年四月二十六日上漲
    巾建商二字第九０六二一五０一號函所示，笙惠有限公司於七十五年三月四日已
    公告撤銷登記，被告自無投資該公司之可能，而被告對於在通信中心拿多箱德國
    黑麥汁請多位被害人飲用，為使被害人相信其確有投資公司，又告訴被害人伊已
    取得捷安特腳踏車代理權，及長榮空廚經營權及其所投資之所有事業獲利很多要
    擴大經營規模等不實事項之目的，亦為被告所供認，足證被告編造不實之藉口及
    給付高額之利息，誘騙被害人陷於錯誤而誤信其有經濟能力償還，而陸續詐欺借
    款，按以「常業犯」乃指藉該犯罪以為日常謀生之職業者，即屬成立，至其原來
    是否無業，或除恃此犯罪為謀生之職業外，有無尚兼其他職業，均可不問，被告
    犯罪時雖在衛星通信中心工作，惟依其詐欺時間甚長，所得甚多，足見被告耤此
    犯罪以為日常謀生之職業甚明，其確有常業詐欺之犯行堪已認定。又查以刑法上
    「公益」乃指公共利益，需與社會之公共利益有關，若僅有關多數特定人之共有
    利益者，不得謂為公益，按被害人壬○○即友愛基金會成員於本院到庭稱：友愛
    基金會並未登記，其目的是同事間之情誼所辦，於病傷友愛、喪亡慰問時使用，
    不是公益性質，只是同事間的互助性質。（見本院卷九十年十月五日訊問筆錄第
    三頁）此外，被害人即友愛基金會成員間宇○○、Ａ○○、申○○、酉○○、午
    ○○、Ｇ○○、巳○○、Ｃ○○、寅○○亦於本院稱：友愛基金會是同事間婚喪
    喜慶之互助行為，被告是推選之主任委員，如弔唁的出差、住宿費用都是由其中
    支出。工程監工基金是由監工工程所得報酬提撥百分之十，是同事間聚餐、急難
    救助等用途。（見本院卷九十年十二月二十一日訊問筆錄第十頁）依渠等所言，
    足見友愛基金會基金及衛星通信中心天線組公積金是同事間之情誼所辦之互助性
    質，屬於多數特定人之共有利益而存在，非屬公益目的，公訴人認屬公益侵占，
    尚有未洽，被告侵占上開款項，核犯刑法第三百三十五條之普通侵占罪責。另被
    害人指陳被告身屬公務員，有利用職務上之機會詐取財物之犯行，惟查以被告向
    被害人之詐騙行為，均屬被告個人工作外之投資營利之順利為藉口圖謀，均與其
    職務上之行為無涉，並無利用職務上之機會詐取財物之行為可言，被告所為尚難
    認有公務員貪污罪之適用。
四、核被告所為，係犯刑法第三百四十條之常業詐欺罪、第三百三十五條第一項之普
    通侵占罪。公訴人認係犯刑法第三百三十六條之公益侵占罪，當有未合，起訴法
    條應予變更。又被告先後二次侵占犯行，時間緊接，方法相同，觸犯構成要件相
    同之罪，顯係基於概括犯意為之，為連續犯，爰依刑法第五十六條之規定以一罪
    論，並加重其刑。被告所犯二罪間，犯意各別，罪名不同，應分論併罰之。又公
    訴人起訴事實雖未敘及Ｄ○○、Ｂ○○、辰○○、游吉騰、張瑜芳之常業詐欺犯
    行及侵占衛星通信中心天線組公積金之犯行及被害人受騙取金額部分雖有出入，
    然各該部分事實與公訴人起訴之犯罪事實既具有實質上及連續犯之裁判上一罪關
    係，應為起訴效力所及，對此起訴事實未及部分，本院自應併予審究。
五、原審予以論罪科刑，固非無據，惟查以原審就被害人受詐騙金額部分將利息部分
    列入詐騙所得，實有未合，另有部分被害人受害金額較起訴事實為多，亦為原審
    所未予審酌，又被告對於所持有基金會基金之侵占，委屬普通侵占犯行，理由如
    上，原審以公益侵占罪論處，亦有未洽。檢察官循告訴人之請求上訴，略以：被
    告詐欺所得，高達新臺幣（下同）二億元，被告對金額之去處拒不說明，足見被
    告毫無悔意，對於被害人不思補償，對於侵占部分被告亦未返還，原審認為被告
    「犯罪後態度尚屬良好」而予以從輕量刑，自有未當。告訴人在偵查中及原審審
    理中均具狀請求調查被告及其妻戊○○帳戶內資金之流向，但原審並未予以調查
    ，亦未在判決理由中記載不予調查之之理由，而事實上，被告及其妻戊○○帳戶
    中資金之流向，涉及是否尚有其他共犯以及因罪所得之物如屬被告所有應依刑法
    第三十八條予以沒收，或如非屬被告所有應交被害人領回，但原審對此一重大證
    據置而未論，並對被告從輕量刑，令告訴人難以甘服。又被告涉嫌常業詐欺部分
    ，其犯罪金額達近二億元，即以中度刑論顯然過輕又無還款誠意，是此三年刑度
    之衡量，實係偏低。經本院審核被告犯罪金額達二億二千餘萬元，較起訴事實犯
    罪所得為多，因認檢察官之上訴對於常業詐欺部分核有理由，對於侵占部分認判
    刑過輕，為無理由。另上訴人即被告上訴意旨認原審依公益侵占罪論處，為屬不
    當，尚有理由。原判決既有上開可議之處，自應由本院予以撤銷改判。爰審酌被
    告所得不高，平日生活奢糜、智識程度、與被害人均屬同事關係，因貪圖享樂之
    犯罪動機，不思以其青壯之年，尋求合法正當途徑掙錢，竟以前開方式詐騙他人
    財物，金額達二億二千八百五十七萬五千二百七十三元，被害人多達三十餘人，
    危害甚鉅，顯見其視法律於無物之心態，對於犯罪所得拒不交待出處，犯罪後尚
    能坦承詐欺、侵占犯行，所詐取金額因利息滾利息致金額太高而無法償還，及迄
    今尚未與被害人達成民事和解等一切情狀，分別量處如主文第二項所示之刑，並
    定其應執行之刑，以示懲儆。
六、被害人等雖指證被告之妻戊○○亦屬共犯，惟查以本案被告向被害人詐騙借款，
    都是被告個人出面向被害人訛詐，被告之妻戊○○均未參與其中，雖被告開立其
    妻之支票支付被害人及提供其妻之戶頭予被害人匯款，並匯款至紐西蘭供妻小使
  用，惟被告陳稱戊○○八十五年間即出國至紐西蘭定居，戊○○偶有回國，此有
    內政部入出境資料一份在偵查卷內可稽，被告陳稱係屬個人詐騙行為，既無其他
    積極證據足以證明何淑共同犯罪，實難僅憑上開證據即以認定戊○○與被告共同
    詐騙被害人金錢，並此敘明。
據上論斷，應依刑事訴訟法第三百六十九條第一項前段、第三百六十四條、第二百九
十九條第一項前段、第三百條，刑法第三百四十條、第三百三十五條第一項、第五十
六條、第五十一條第五款，罰金罰鍰提高標準條例第一條前段，判決如主文。
本案經檢察官張秋雲到庭執行職務。
中      華      民      國     九十一    年      四      月    十一     日
                              台灣高等法院刑事第四庭
                                  審判長法  官  蔡  永  昌
                                        法  官  陳  榮  和
                                        法  官  周  煙  平
右正本證明與原本無異。
常業詐欺罪部分及檢察官對於普通侵占罪部分如不服本判決應於收受送達後十日內向
本院提出上訴書狀，其未述上訴之理由者並得於提起上訴後十日內向本院補提理由書
（均須按他造當事人之人數附繕本）。
普通侵占罪部分被告不得上訴。
                                        書記官  蕭  麗  珍
中      華      民      國     九十一    年      四      月    十二     日
附表一：
┌──┬────────┬───┬──────┬────────────┐
│編號│      銀行名稱  │戶名  │  帳戶種類  │      帳戶號碼          │
├──┼────────┼───┼──────┼────────────┤
│一  │世華聯合商業銀行│戊○○│  支票甲存  │00000000000  │
│    │古亭分行        │      │            │                        │
├──┼────────┼───┼──────┼────────────┤
│二  │同右            │同右  │活期儲蓄存款│00000000000  │
├──┼────────┼───┼──────┼────────────┤
│三  │同右            │地○○│同右        │00000000000  │
├──┼────────┼───┼──────┼────────────┤
│四  │台北銀行古亭分行│戊○○│支票甲存    │000000000000│
├──┼────────┼───┼──────┼────────────┤
│五  │同右            │同右  │活期儲蓄存款│000000000000│
├──┼────────┼───┼──────┼────────────┤
│六  │台灣土地銀行古亭│同右  │支票甲存    │000000000000│
│    │分行            │      │            │                        │
└──┴────────┴───┴──────┴────────────┘
附表二：
 ┌──┬────┬───────────┐
 │編號│  被害人│  詐欺金額            │
 ├──┼────┼───────────┤
 │  一│ 宙○○ │六百十萬元            │
 ├──┼────┼───────────┤
 │  二│ 宇○○ │八百萬元              │
 ├──┼────┼───────────┤
 │  三│ Ａ○○ │八百十五萬元          │
 ├──┼────┼───────────┤
 │  四│ 辛○○ │五百五十萬元          │
 ├──┼────┼───────────┤
 │  五│ 申○○ │四百十七萬元          │
 ├──┼────┼───────────┤
 │  六│ 林紹峰 │六百萬元              │
 ├──┼────┼───────────┤
 │  七│ 酉○○ │五百二十五萬元        │
 ├──┼────┼───────────┤
 │  八│ 午○○ │一百四十萬元          │
 ├──┼────┼───────────┤
 │  九│ 未○○ │二百萬元              │
 ├──┼────┼───────────┤
 │  十│ Ｇ○○ │八百五十八萬元        │
 ├──┼────┼───────────┤
 │十一│ 玄○○ │一百萬元              │
 ├──┼────┼───────────┤
 │十二│ 巳○○ │五百萬元              │
 ├──┼────┼───────────┤
 │十三│ Ｃ○○ │八百六十萬元          │
 ├──┼────┼───────────┤
 │十四│ 寅○○ │一千零四十萬元        │
 ├──┼────┼───────────┤
 │十五│ 癸○○ │四百三十萬元          │
 │    │        │                      │
 ├──┼────┼───────────┤
 │十六│ Ｅ○○ │五百八十萬元          │
 ├──┼────┼───────────┤
 │十七│ 丑○○ │四百八十萬元          │
 ├──┼────┼───────────┤
 │十八│ 丁○○ │五百三十一萬二百      │
 │    │        │七十三元              │
 ├──┼────┼───────────┤
 │十九│ 乙○○ │一千四百六十萬元      │
 │    │        │                      │
 ├──┼────┼───────────┤
 │廿十│ 黃○○ │一千七百七十五萬元    │
 ├──┼────┼───────────┤
 │廿一│ Ｆ○○ │三百五十萬元          │
 ├──┼────┼───────────┤
 │廿二│ 卯○   │三千二百二十五萬元    │
 ├──┼────┼───────────┤
 │廿三│ 亥○○ │二百五十萬元          │
 ├──┼────┼───────────┤
 │廿四│ 天○○ │三百一十二萬元        │
 ├──┼────┼───────────┤
 │廿五│ 己○○ │五百二十萬元          │
 ├──┼────┼───────────┤
 │廿六│ 庚○○ │二百三十萬元          │
 ├──┼────┼───────────┤
 │廿七│ 甲○○ │一千三百萬元          │
 ├──┼────┼───────────┤
 │廿八│ Ｄ○○ │一千零七十萬元        │
 ├──┼────┼───────────┤
 │廿九│ Ｂ○○ │四百三十萬元          │
 ├──┼────┼───────────┤
 │卅十│ 辰○○ │五十萬元              │
 ├──┼────┼───────────┤
 │卅一│ 游吉騰 │二十萬元              │
 ├──┼────┼───────────┤
 │卅二│ 張瑜芳 │一百九十萬元          │
 ├──┼────┼───────────┤
 │卅三│ 戌○○ │四百四十五萬元        │
 └──┴────┴───────────┘
